最高法院民事判決　　　　　　九十六年度台上字第二九一四號
上　訴　人　甲○○
　　　　　　乙○○
共　　　同
訴訟代理人　吳啟孝律師
上　訴　人　辛○○
　　　　　　己○○
　　　　　　丙○○
　　　　　　庚○○
　　　　　　戊○○
　　　　　　丁○○
被 上訴 人　壬○○
訴訟代理人　羅子武律師
上列當事人間請求分割遺產事件，上訴人對於中華民國九十六年
七月三十一日台灣高等法院第二審判決（九十五年度家上字第三
０一號），提起上訴，本院判決如下：
    主  文
原判決關於定遺產之分割方法及該訴訟費用部分廢棄，發回台灣
高等法院。
    理  由
本件係分割遺產訴訟，其訴訟標的對於上訴人全體必須合一確定
，經原審判決後，雖僅甲○○、乙○○（下稱甲○○等二人）提
起上訴，依民事訴訟法第五十六條第一款規定，其上訴之效力，
亦及於未提起上訴之辛○○、己○○、丙○○、庚○○、戊○○
、丁○○等六人，爰併列該六人為上訴人，先予敘明。
次查，被上訴人主張：兩造之被繼承人陳有聖於民國九十四年二
月十一日死亡，遺有如原判決附表（下稱附表）１、３所示之財
產（下稱系爭遺產），其長子陳逢忠早於陳有聖死亡，由其繼承
人即上訴人庚○○、戊○○、丁○○等三人代位陳逢忠繼承；而
系爭遺產並無不能分割之情形，亦無不分割之約定，且雙方無法
達成分割之協議等情。爰依民法第一千一百六十四條規定，求為
將系爭遺產為如附表２所示分割之判決。
上訴人甲○○等二人以：甲○○於九十四年二月十四日曾至中聯
信託股份有限公司（下稱中聯信託公司）提領陳有聖之定期存款
新台幣（下同）五萬三千元及利息一千零三十九元，合計五萬四
千零三十九元，用以支付辦理陳有聖後事等相關費用，上開款項
亦屬陳有聖之遺產。又陳有聖生前購置如附表５所示房地產，雖
有部分產權係借用其配偶或兒子名義登記，惟均屬陳有聖之遺產
。己○○雖為陳有聖之女，然陳有聖於七十八年五月八日所立書
件（下稱系爭書件）已表明其無權繼承。另兩造辦理陳有聖後事
，其中如附表６所示殯葬費用三十六萬八千八百四十元，由被上
訴人及甲○○、乙○○、丙○○、辛○○等五人各先行墊付七萬
三千六百九十三元，應先行返還各人所墊付之部分；而甲○○就
系爭遺產中之不動產另支出如附表７、８、９、１０、所示之管
理費、水費、電費等費用合計三十九萬一千三百二十元，亦應由
系爭遺產先行返還等語；上訴人辛○○、己○○則以：甲○○所
提陳有聖生前所書系爭書件，應非陳有聖之意思，為無效之文件
。而青年國宅（即附表５第(5)項）確為辛○○所有。又辛○○所
支付如附表至所示房屋稅、先慈生前交待回寧夏祭祖及陳氏
祖先靈位牌放置廟宇之款項，與代墊土地增值稅二萬六千五百九
十九元、水電費一千五百六十六元，亦應由全體繼承人分擔等語
，資為抗辯。
原審將第一審就系爭遺產所為分割方法之判決予以廢棄，改將系
爭遺產為如後述方法之分割，係以：查上訴人甲○○於九十四年
二月十四日至中聯信託公司提領陳有聖之定期存款本息，已經被
上訴人及上訴人辛○○等人否認係用以支付辦理陳有聖後事等相
關費用，實則該款項係用於陳有聖之醫藥費及喪葬費，自非屬遺
產。次查，如附表５所示第(2)項坐落台北市○○區○○街二三五
巷二一號一樓房地所有權，依謄本登記之所有權人為辛○○、甲
○○所共有，而第(5)項坐落台北市○○區○○路二八號七樓房地
係登記為辛○○所有，依土地法第四十三條及土地登記規則第七
條規定，即應視為其登記所有人所有，而非屬陳有聖之遺產。至
甲○○等二人於原審所提上證２及上證３之書信，並無法證明上
開房地屬於陳有聖之遺產，亦非屬陳有聖遺產之處分協議書。又
陳有聖親筆所書系爭書件，係其死亡前十六年所立，審視其所載
內容，應係陳有聖當時就其所有房地產日後處理方式及女兒之繼
承權依法處理之表示，而關於大陸地區人民繼承遺產規定之台灣
地區與大陸地區人民關係條例，係於八十一年七月三十一日始制
定公布。被上訴人及辛○○主張陳有聖家鄉江西祖先之紀念堂，
於八十七年清明節前，陳有聖陪同其妻陳譚秀琴返鄉祭祖時已興
建完成，陳譚秀琴於八十七年六月二十九日去世申報遺產時，陳
有聖並將陳譚秀琴名下如附表５所示第(3)項即坐落台北市○○區
○○路一四０巷（原判決誤載為六０巷）一五弄四號一樓房屋，
列為陳譚秀琴之遺產，而未主張係陳有聖個人財產，並提出陳譚
秀琴之遺產稅免稅證明書為證，甲○○等二人對此並不爭執。則
被上訴人及辛○○主張陳有聖已變更系爭書件之內容，並於九十
四年一月間住院時已交代將財產分年分批給子女，各人名下就不
用再列入分配，己○○應分得之遺產，依台灣之法律分配等情，
應屬可信。再查，甲○○等二人主張附表６所示殯葬費三十六萬
八千八百四十元，由被上訴人及甲○○、乙○○、丙○○、辛○
○等五人各先行墊付七萬三千六百九十三元，而另為系爭遺產中
之不動產支出如附表７、８、９、１０、所示管理費、水費、電
費等費用，有其提出之單據可證，其中如附表８、９、１０、所
示之地價稅、水、電、瓦斯、管理費，可認係關於遺產管理之費
用，應由遺產扣抵，惟附表７之費用，尚難認係繼承費用之支付
，不得由遺產扣抵。而辛○○主張支出附表至所示費用，及
代墊土地增值稅二萬六千五百九十九元、水電費一千五百六十六
元，亦有其提出之單據足憑，其中除附表及代墊土地增值稅二
萬六千五百九十九元、水電費一千五百六十六元，可認係關於遺
產管理之費用外，其餘款項，尚難認係繼承費用之支付，應另行
請求，不得由分割之遺產中扣抵。又辛○○已將繼承人之一即戊
○○所有應有部分買受，故戊○○不需負擔此部分之土地增值稅
，至其餘繼承人應按繼承比例即庚○○、丁○○各為一千二百六
十六元，己○○、甲○○、乙○○、壬○○、丙○○各為三千七
百九十九元；而辛○○代墊之水電費一千五百六十六元部分，應
由庚○○、戊○○、丁○○各負擔七十四元，己○○、甲○○、
乙○○、壬○○、丙○○各負擔二百二十三元。從而，被上訴人
請求將陳有聖所遺如附表１所示之動產及附表３所示之不動產，
依附表２所示方法分割，其中以附表１編號１之台灣銀行帳戶金
額五十九萬一千二百五十八元，扣除甲○○如附表８、９、１０、
所示為遺產管理支出之費用計二萬六千九百四十四元、辛○○
如附表所示為遺產管理支出之費用計一萬一千六百九十一元，
及代墊土地增值稅二萬六千五百九十九元、水電費一千五百六十
六元，其餘五十二萬四千四百五十八元，依附表２所示應繼分分
割，各繼承人可分得之金額如附表４所示。其餘如附表１編號２
至７所示之動產及附表３所示之不動產，依附表２所示方法分割
，均屬有據，應予准許等詞，為其判斷之基礎。
本件上訴人甲○○等二人一再主張附表５第(2)（即坐落台北市○
○區○○街二三五巷二一號一樓）及(5)（即同市○○區○○路二
八號七樓）所示房屋雖以其子名義登記，但仍係被繼承人陳有聖
之遺產，並提出陳有聖親筆之系爭書件及上訴人辛○○親筆之書
信（均影本）為證（分見一審卷第一八四～一八五、一八七頁，
二審卷第四０、四七頁），惟卷內並無上述二棟房屋之登記謄本
或足以證明該二棟房屋產權之文件，原審未命甲○○等二人提出
各該登記謄本調查審認其所有權人為何人，遽認該二棟房屋非屬
陳有聖之遺產，已嫌率斷；況按，土地法第四十三條所謂登記有
絕對之效力，依司法院院字第一九一九號解釋意旨，係為保護善
意第三人起見，將登記事項賦予絕對真實之公信力，並非於保護
交易安全之必要限度以外，剝奪真正權利人之權利。本件上開房
屋，若確有如附表５所載之登記名義人（即第(2)項房屋為甲○○
、辛○○共有，第(5)項房屋為辛○○），則甲○○似已自認第(2)
項房屋實際上非其所有而屬陳有聖之遺產，原審就甲○○之此項
自認恝置未論，復未調查審認辛○○如何依土地法第四十三條規
定而取得上開房屋之所有權，遽依土地法上開規定，認上開房屋
非屬陳有聖之遺產，尤嫌速斷。末按，繼承，因被繼承人死亡而
開始；繼承人自繼承開始時，除本法另有規定外，承受被繼承人
財產上之一切權利、義務，為民法第一千一百四十七條及第一千
一百四十八條前段所明定；本件甲○○於陳有聖死亡後三日即九
十四年二月十四日始前往中聯信託公司提領陳有聖之前開定期存
款本息，斯時已發生繼承之事實，依上開規定，該款應屬全體繼
承人所承受遺產之一部分，嗣後縱有以之支付被繼承人生前債務
或繼承人所支出之繼承費用之情事，仍不失為遺產之性質，原審
以該款項係用於陳有聖之醫藥費及喪葬費，遽謂非屬陳有聖之遺
產，是否與民法上開規定無違？亦非無疑。上訴論旨，執以指摘
原判決不當，求予廢棄，不能認為無理由。
據上論結，本件上訴為有理由。依民事訴訟法第四百七十七條第
一項、第四百七十八條第二項，判決如主文。
中　　華　　民　　國　九十六　年　 十二 　月  二十八  日
                      最高法院民事第六庭
                          審判長法官  朱　建　男
                                法官  顏　南　全
                                法官  黃　義　豐
                                法官  鄭　傑　夫
                                法官  蘇　清　恭
      本件正本證明與原本無異
                                      書  記  官
中　　華　　民　　國　九十七　年    一    月  　九    日
                                                    M
